【裁判字號】    88,上易,1744
【裁判日期】    890323
【裁判案由】    侵占
【裁判全文】
臺灣高等法院臺南分院刑事判決            八十八年度上易字第一七四四號  ｃ
      上  訴  人
      即  被  告  丁○○○
右上訴人因侵占案件，不服臺灣臺南地方法院八十七年度易字第三六六○號中華民國
八十八年八月三十一日第一審判決（起訴案號：臺灣臺南地方法院檢察署八十七年度
偵字第五六四三號），提起上訴，本院判決如左：
      主    文
上訴駁回。
      事    實
一、丁○○○曾任國泰人壽保險股份有限公司（下簡稱國泰保險公司）業務員，因經
    手其鄰居甲○○○向國泰保險公司投保之保險業務，彼此極為熟識，因甲○○○
    不識字，不諳金融機構存提款手續，民國八十四年十月間，甲○○○囑丁○○○
    為其領取台南縣永康市網寮郵局存款帳戶內之退休金新台幣（下同）二十一萬一
    千一百二十五元，存入郵局定存，並交付丁○○○存摺、提款印章等物。丁○○○則告以該二十萬元存入國泰保險公司可領得較高之利息，甲○○○亦同意之，
    詎丁○○○竟意圖為自己不法所有，於同年十月二十日代為領出二十三萬元後，
    予以侵占入己，嗣屢經甲○○○催索，仍拒不返還。
二、案經甲○○○訴由台南縣警察局永康分局報請台灣台南地方法院檢察署檢察官偵
    查起訴。
      理    由
一、訊之上訴人即被告丁○○○固坦承於八十四年十月二十日持甲○○○交付之存摺
    、印章自台南縣永康市網寮郵局第○四八七九七─五號帳戶內領出二十三萬元，
    惟否認有何侵占犯行。辯稱：伊代甲○○○領出之二十三萬元，均用以支付八十
    四年十月十八日至八十五年八月七日止，甲○○○一家人（包括其女兒、兒子、
    媳婦等人）之保費云云。
二、經查：
  (1)被告於警訊時辯稱：已將該款項借給朋友吳美金生利息，並未存入國泰保險公司
    等語，惟經證人吳美金於檢察官偵查中否認其事，證稱：伊係分別於八十二年十
    二月十五日、八十三年十二月一日向被告借款共計一十八萬元，其間曾清償三萬
    元，餘款十五萬元，已於八十五年十二月全部清償等語，則被告於警訊中辯稱代
    甲○○○領出之二十三萬元借與吳美金一節，顯非真實。又甲○○○透過被告借
    與吳美金之三十萬元，被告於八十七年六月二十三日在檢察官偵訊時改稱：所代
    領之二十三萬元，部分抵償八十四年十月二十日之前伊為告訴人代墊之保險費，
    部分則為告訴人繳納其後發生之保險費云云。惟被告所稱代繳保費之陳述業經告
    訴人甲○○○否認，甲○○○並指稱：伊向國泰保險公司投保之保險費，部分係
    交付存摺、印章由被告代領，部分則交付現款予被告，伊有按期付清保險費，否
    認被告曾有任何代墊情事，也沒有同意二十三萬元由被告保管代繳保費之事等語
    ，並於本院言詞辯論期日提出告訴人按期提領款項繳納保險費之明細表一份附卷
    為憑，而被告於八十七年九月十九日偵查時供承：「保費確實是我經手，但每次
    都是由存摺中代她領取繳納，八十四年十月二十日我領出二十三萬元後，就沒有
    再從存摺內為她領錢繳保費」云云；於原審卻改稱：二十三萬元全數繳付八十四
    年十月十八日以後所生之保費云云，被告既先稱伊代甲○○○領出之二十三萬元
    ，部分抵償八十四年十月二十日之前墊付之保費，部分繳納其後發生之保費云云
    ；後又改稱二十三萬元領出即未再從甲○○○存摺中領錢繳保費，意即所領二十
    三萬元全數充用八十四年十月二十日以後所生之保費，則被告於偵查中所辯二十
    三萬元部分抵付八十四年十月二十日前所代墊保費一節，即非真實。被告於警訊
    及偵查、原審對代甲○○○領出之二十三萬元之用途及去向，幾經反覆，且均不
    相同，足見其對二十三萬係代甲○○○繳交保費乙節心虛情怯。
  (2)以甲○○○為要保人，其女兒吳文燕為被保險人之保險，其投保日期為八十四年
    十月十八日，半年繳保費三萬九千二百二十五元，該保險繳費二次於八十五年四
    月二十九日即解約，有保單基本資料附於偵查卷第五十一頁可參，惟甲○○○於
    八十八年八月十七日陳稱伊有交付七萬元現金與被告，則被告提出之代甲○○○
    自八十四年十月十八日至八十五年八月七日繳納保費二十五萬六千零四十四元之
    資料即有可疑。況被告於原審時稱八十六起由國泰公司另一職員戊○○向甲○○○收取保費，戊○○並於原審證述甲○○○八十五年度之保費，均是以吳美金簽
    發之支票支付，惟被告提出二十三萬元繳納甲○○○一家人保費之保險資料，其
    繳費日期及金額與被告向吳美金借支票之明細，經查並不相符，難認被告確曾將
    二十三萬元用以支付甲○○○一家人保費之用。
  (3)被告於八十七年八月十三日偵查時復又改稱：該代領之二十三萬元除其中三萬多
    元繳納保費外，所餘近二十萬元係與其自有現金合併為五十萬元以定存存入其子
    凌春雨大眾商業銀行帳戶內，由甲○○○按月至其家中取利息一千餘元云云，惟
    所辯按月支付利息一節，除據甲○○○否認外，觀凌春雨上開帳戶存摺，五十萬
    元定存之存入日期係八十五年四月二十九日，距其代甲○○○領二十三萬元之時
    已逾半年，且嗣後已解約。被告將甲○○○之二十三萬元以代繳保費為由領取後
    ，與其子之款項合併，存入其子之定期存款中，被告既係代甲○○○處理款項，
    可以甲○○○名義將該款存為定期存款，縱甲○○○不願配合在大眾商業銀行開
    戶，亦絕無將該款以其子名義存為定期存款之理由。況該筆定期存款屆期解約，
    被告並未返還款項與甲○○○，則被告易持有為所有之侵占意圖，已甚明顯。
  (4)被告雖又辯稱：上開五十萬元定存解約後，已於八十五年底在告訴人甲○○○家
    中與其子乙○○結算清償餘款。惟經證人乙○○到庭否認，並證稱：當時係返還
    吳金美先前向告訴人之借款十五萬元，與本件二十三萬元之侵占款無關，乙○○
    證述內容，核與證人吳美金證述返還十五萬元借款時間相符，自堪採信，則被告
    先前辯稱本件系爭二十三萬元借與吳美金，惟經查證後吳美金僅透過被告向甲○○○借十五萬元，且已於八十五年底清償完畢，被告現又辯稱以該十五萬元與甲○○○結清二人間之帳款，被告以甲○○○透過伊借與吳美金之十五萬元一再抵
    賴被告代甲○○○領出之二十三萬元，顯在文飾其未清償二十三萬元之事實，被
    告並未交還甲○○○二十三萬元，應可採認。
  (5)告訴人甲○○○不識字，欠缺處理金融機構存提款能力，惟其指訴經由被告向國
    泰保險公司以其自己、子、女、媳、孫等為被保險人投保之保險，其保險費數額
    、繳款期間、次數等各節，均與國泰保險公司函復資料相符，有國泰公司函復乙○○、吳文燕、呂麗雲等人之保單基本資料附於偵查卷可稽，足認其指訴非虛。
  (6)綜上觀察，被告就所持有為告訴人領出之存款二十三萬元之用途，不惟前後辯解
    殊異，所辯復與事證不符，且就所稱自八十四年十月二十日起至八十五年年底止
    ，代為墊付告訴人保費之數額、日期及有無結算返還餘款等，迄無法舉證以實其
    說，所辯顯屬卸責之詞，委無足採，其將甲○○○之二十三萬元，變易持為所有
    之侵占犯行實可認定。至證人戊○○、丙○○於本院證稱其不知被告有保管告訴
    人所有二十三萬元現金，以代繳保險費之事，則證人之證言，不足作為被告有利
    之認定；而國泰人壽保險股份有限公司八十九年二月八日國壽字第八九○二○○
    六五號函甲○○○暨其家人投保記錄、要保書等影本，僅能證明甲○○○暨其家
    人有投保及繳納保險費之事實，無從證明該等保費，係被告由持有告訴人二十三
    萬元中支付，附此敘明。
三、被告意圖為自己不法之所有，而侵占自己持有他人之物，核其所為，係犯刑法第
    三百三十五條第一項之侵占罪。原審依上開法條及罰金罰鍰提高標準條例第一條
    前段，並審酌被告犯罪之動機、目的、侵占金額、犯後設詞卸責，毫無悔意且迄
    未與被害人和解等一切情狀，量處被告有期徒刑五月，認事用法及量刑均無不當
    。被告上訴意旨仍以其代領告訴人郵局存款後，有按期代繳告訴人及其家屬之保
    險費為由，指摘原判決不當，為無理由，應予駁回。
據上論結，應依刑事訴訟法第三百六十八條，判決如主文。
本案經檢察官李傳來到庭執行職務。
中    華    民    國      八十九      年      三      月      二十三    日
                                  臺灣高等法院臺南分院刑事第三庭
                                      審判長法官  黃    聰    明
                                            法官  林    勝    木
                                            法官  黃    三    哲
右正本證明與原本無異。
不得上訴。
                                      法院書記官  陳    淑    貞
中    華    民    國      八十九      年      三      月      二十四    日
附錄本案論罪科刑適用之法條：
刑法第三百三十五條第一項：
意圖為自己或第三人不法之所有，而侵占自己持有他人之物者，處五年以下有期徒刑
、拘役或科或併科一千元以下罰金。


司法院資訊處製作；財團法人民間司法改革基金會備份。
